臺灣高等法院刑事判決
111年度上易字第439號
上  訴  人  臺灣新竹地方檢察署檢察官
被      告  陳寬誌



上列上訴人因被告詐欺案件，不服臺灣新竹地方法院110年度易
字第802號，中華民國111年1月27日第一審判決（起訴案號：臺
灣新竹地方檢察署110年度偵緝字第711號），提起上訴，本院判
決如下：
    主  文
上訴駁回。 
    事實及理由
一、經本院審理結果，認第一審以被告陳寬誌犯刑法第339條第1
    項之詐欺取財罪共2罪，各判處有期徒刑4月、4月，未扣案
    之犯罪所得即現金新臺幣（下同）6萬元、6萬元，依刑法第
    38條之1第1項前段、第3項規定諭知沒收，於全部或一部不
    能沒收或不宜執行沒收時追徵其價額。定應執行刑為有期徒
    刑6月，並諭知如易科罰金，以1千元折算1日。核其認事用
    法、量刑及沒收均無不當，應予維持，證據部分除補充被告
    於本院審理中之自白外（本院卷第51頁），其餘均引用第一
    審判決書記載之事實、證據及理由（如附件）。
二、檢察官依告訴人請求上訴意旨略以：告訴人沈鈴鈴、謝鎮東
    之損失金額非少，而被告於偵查中通緝到案，亦表明無錢可
    還，於偵審中並未努力或設法與告訴人二人達成和解，顯然
    無反悔之心，認原審量刑之刑度過輕云云。
三、按量刑之輕重，係屬為裁判之法院得依職權裁量之事項，苟
    其量刑已以行為人之責任為基礎，並斟酌刑法第57條所列一
    切情狀，在法定刑度內，酌量科刑，如無偏執一端，致明顯
    輕重失衡情形，不得遽指為不當或違法（最高法院72年台上
    字第6696號判例、99年度台上字第189號判決意旨參照）。
    又刑罰之量定屬法院自由裁量之職權行使，但仍應審酌刑法
    第57條所列各款事由及一切情狀，為酌量輕重之標準，並非
    漫無限制，在同一犯罪事實與情節，如別無其他加重或減輕
    之原因，下級法院量定之刑，亦無過重或失輕之不當情形，
    則上級法院對於下級法院之職權行使，原則上應予尊重（最
    高法院85年度台上字第2446號判決意旨參照）。本件原審於
    量刑時已審酌被告利用互助會會員對其信賴，且會員間係利
    用通訊軟體LINE進行投標及開標之機會，未依循正當途徑取
    得所需，竟冒用其他會員名義佯稱得標，詐取活會會員繳交
    之會款，所為實屬不該，迄今亦未與被害人達成和解或賠償
    ，造成被害人受有損失；惟考量其犯後自始坦承犯行，態度
    尚可，兼衡其犯罪之動機、目的、手段，及其自述高中肄業
    之教育程度，入監前從事工地營造、打零工為業，與母親同
    住，家庭經濟狀況勉持等一切情狀，其量定之刑罰，已兼顧
    相關有利與不利之科刑資料為綜合考量，既未逾越法定刑度
    ，亦未濫用自由裁量之權限，且無違背公平正義、責罰相當
    等原則，屬裁量權之適法行使，核無檢察官所稱量刑太輕而
    不當之情形。是檢察官之上訴，為無理由，應駁回其上訴。
四、至告訴人謝鎮東陳稱：被告詐騙之金額不只12萬元，總共有
    4位被害人云云（本院卷第51頁）。惟本案遭被告冒標之會
    員僅翁華琪及方俊宏，至於會員沈鈴鈴（參加1會）及謝鎮
    東（參加2會，1會已死會）於被告倒會後各有1會活會，此
    部分因被告並未冒標，自難認定被告此部分亦犯詐欺取財罪
    ，附此敘明。　　
據上論結，應依刑事訴訟法第368條、第373條，判決如主文。
本案經檢察官陳興男提起公訴，檢察官林李嘉提起上訴，檢察官
吳慧蘭到庭執行職務。
中　　華　　民　　國　　111 　年　　6 　　月　　28　　日
                  刑事第七庭    審判長法　官  孫惠琳
                                      法　官  連雅婷
                                      法　官  張育彰
以上正本證明與原本無異。
不得上訴。
                                      書記官  蔡麗春
中　　華　　民　　國　　111 　年　　6 　　月　　28　　日
附件：
臺灣新竹地方法院刑事判決
110年度易字第802號
公  訴  人　臺灣新竹地方檢察署檢察官
被　　　告　陳寬誌　男　(民國00年0月00日生)
　　　　　　　　　　身分證統一編號：Z000000000號
　　　　　　　　　　住新竹縣○○鄉○○路○段000巷0弄00號
　　　　　　　　　　（現於法務部○○○○○○○執行中）
上列被告因詐欺案件，經檢察官提起公訴（110年度偵緝字第711
號），被告於本院審理程序中，就被訴事實為有罪之陳述，經法
官告知簡式審判程序意旨，並聽取公訴人、被告之意見後，經合
議庭裁定由受命法官獨任行簡式程序審理，並判決如下：
    主  文
陳寬誌犯詐欺取財罪，處有期徒刑肆月，如易科罰金，以新臺幣
壹仟元折算壹日。未扣案之犯罪所得新臺幣陸萬元沒收，於全部
或一部不能沒收或不宜執行沒收時，追徵其價額。又犯詐欺取財
罪，處有期徒刑肆月，如易科罰金，以新臺幣壹仟元折算壹日。
未扣案之犯罪所得新臺幣陸萬元沒收，於全部或一部不能沒收或
不宜執行沒收時，追徵其價額。應執行有期徒刑陸月，如易科罰
金，以新臺幣壹仟元折算壹日。 
    事  實
一、陳寬誌於民國108年6月10日前某時，在新竹縣○○鄉○○路0段0
    00號，自任會首，邀集沈鈴鈴、謝鎮東等人發起如附表一所
    示之民間互助會（會期自108年6月10日起至110年1月10日止
    ，每期會款新臺幣【下同】10,000元，合會人數連同會首共
    20會，每月10日開標，採外標制，底標為1,000元）。有投
    標意願之會員先以LINE通訊軟體通知陳寬誌，陳寬誌再以LI
    NE通訊軟體逐一通知各會員由何人得標，向未得標之活會會
    員及死會會員收取會款交付得標會員。詎陳寬誌因需錢孔急
    ，竟意圖為自己不法之所有，基於詐欺取財之犯意，分別於
    如附表二編號1、2所示之冒標日期，於新竹縣○○鄉○○路0段0
    00號，以LINE通訊軟體傳送訊息向會員佯稱該次會期由如附
    表二編號1、2「被冒標者」欄所示會員以「標金」欄所示金
    額得標，致所餘活會會員均陷於錯誤，因而分別詐得如附表
    二編號1、2所示之活會會款，合計為120,000元（起訴書誤
    載為40萬元，經公訴人當庭更正）。嗣因陳寬誌不知去向，
    沈鈴鈴、謝鎮東聯繫出面未獲回應，並詢問會員間得標情形
    後，始查悉上情。
二、案經沈鈴鈴、謝鎮東訴由臺灣新竹地方檢察署檢察官偵查後
    起訴。
    理  由
壹、程序方面：　
　　本案被告陳寬誌所犯係死刑、無期徒刑、最輕本刑為3年以
    上有期徒刑以外之罪，其於準備程序中就被訴事實為有罪之
    陳述，經法官告知簡式審判程式之旨，並聽取公訴人、被告
    之意見後，本院依刑事訴訟法第273條之1第1項之規定，裁
    定進行簡式審判程序。是本案之證據調查方式及證據能力之
    有無，依刑事訴訟法第273條之2及第159條第2項之規定，不
    受同法第159條第1項、第161條之2、第161條之3、第163條
    之1及第164條至第170條規定之限制，合先敘明。
貳、實體方面：　
一、認定犯罪事實所憑之證據及認定之理由：
　㈠上開犯罪事實，業據被告陳寬誌於偵查、本院準備程序及審
    理中均坦承不諱（偵緝字第711號卷第20至21頁、本院卷第5
    5至57、63至65頁），核與證人即告訴人沈鈴鈴、謝鎮東、
    證人方俊宏、翁華琪於偵查中之證述（他字第396號卷第20
    頁、第51頁、第54至55頁）大致相符，此外，並有告訴人沈
    鈴鈴、謝鎮東提出之互助會會單1份（他字第396號卷第7頁
    ）、告訴人沈鈴鈴、謝鎮東與被告之LINE對話紀錄截圖1份
    （他字第396號卷第23至37頁）、證人翁華琪與被告之LINE
    對話紀錄截圖1份（偵字第10466號卷第3頁）附卷可稽，足
    認被告上開任意性自白，核與事實相符，堪予採信。
　㈡按民間互助會已標取會款者（即一般所稱之死會），於標取
    會款後不問何人得標，至完會止，本有向會首按時交付會款
    （含標息）之義務，會首冒標會款時，除對於活會會員有冒
    標施詐，使活會會員陷於錯誤，誤認係被冒標之人得標而交
    付會款，成立詐欺取財罪外，對於已標取會款之會員，因按
    時繳付會款本為其標取會款後之義務，並無施詐或使其陷於
    錯誤可言，自無成立詐欺罪之餘地，是已標取會款之會員對
    於嗣後會首之冒標會款，不能認係詐欺之被害人（至於死會
    會員所繳交之當次會款，則應循民事途徑解決，不能認係被
    告詐欺所得）。是被告詐取之金額範圍，應以每期開標時各
    活會會員繳納之會款為限。又遭被告冒標之會員均為被害人
    ，其等因不知自己遭到冒標，於各期合會開標後，仍按活會
    會員身分繼續繳納活會會款，且遭冒標會員既從未標取會款
    ，被告以其名義得標之行為效力並不因之當然及於本人，則
    該等會員僅名義上為死會會員，惟實際上其對於被告之權利
    ，仍等同於其他名義上之活會會員，故該等會員實質上仍相
    當於活會會員，其於遭被告冒標後，仍按活會會員資格所繳
    納之會款，亦應計入被告詐騙之金額。查本案如附表一所示
    之互助會為外標制，被告於如附表二所示之冒標日期，分別
    以如附表二所示之標息標金，各應扣除會首及非被冒標死會
    會員之人數後，以其各次冒標時之活會人數，計算被告詐得
    金額如附表二各編號所示之金額，分別為60,000元，合計12
    0,000元。起訴書雖認被告詐得金額為400,000元，容有未恰
    ，惟經公訴檢察官於準備程序中更正被告2次詐得金額各為6
    0,000元，合計為120,000元（本院卷第57頁），併此敘明。
　㈢本案事證明確，被告上開犯行，洵堪認定，自應依法予以論
    罪科刑。
二、論罪科刑：
　㈠核被告所為，均係犯刑法第339條第1項之詐欺取財罪。
　㈡被告就如附表二各編號所示之各次冒標行為，向多數活會會
    員詐取財物侵害數財產法益，均係以一行為而同時觸犯數罪
    名之同種想像競合犯，均應依刑法第55條規定，從一重之詐
    欺取財罪處斷。
　㈢被告如附表二所示各次冒用會員名義佯稱得標之行為，其各
    次冒標之時間均屬獨立可分，並無在時間差距上難以強行分
    開之情形，所冒用之會員名義亦有不同，堪認被告每次冒標
    行為乃基於另行起意之詐欺取財犯意而為，犯意各別，行為
     互殊，應予分論併罰。起訴書認為係接續犯，容有未恰，
    惟經公訴檢察官當庭更正為二次冒標行為應予分論併罰（本
    院卷第57頁），併此敘明。
　㈣爰以行為人之責任為基礎，審酌被告利用互助會會員對其信
    賴，且會員間係利用通訊軟體LINE進行投標及開標之機會，
    未依循正當途徑取得所需，竟冒用其他會員名義佯稱得標，
    詐取活會會員繳交之會款，所為實屬不該，迄今亦未與被害
    人達成和解或賠償，造成被害人受有損失；惟考量其犯後自
    始坦承犯行，態度尚可，兼衡其犯罪之動機、目的、手段，
    及其自述高中肄業之教育程度，入監前從事工地營造、打零
    工為業，與母親同住，家庭經濟狀況勉持（本院卷第63頁）
    等一切情狀，分別量處如主文所示之刑，併定其應執行刑暨
    均諭知易科罰金之折算標準。
三、沒收：
　　按犯罪所得，屬於犯罪行為人者，沒收之；前二項之沒收，
    於全部或一部不能沒收或不宜執行沒收時，追徵其價額，刑
    法第38條之1第1項、第3項分別定有明文。查被告如附表二
    各編號所示詐欺取財犯行分別詐得之活會會款為60,000元、
    60,000元，為被告之犯罪所得，均未據扣案，且均尚未實際
    合法發還被害人，爰依刑法第38條之1第1項前段、第3項規
    定，於被告各該罪刑項下分別宣告沒收，並於全部或一部不
    能沒收或不宜執行沒收時，均追徵其價額。
據上論斷，應依刑事訴訟法第273條之1第1項、第299條第1項前
段，判決如主文。
本案經檢察官陳興男提起公訴，檢察官林李嘉到庭執行職務。
中　　華　　民　　國　　111 　年　　 1　　月　　27　　日
                  刑事第三庭    法  官  王靜慧 
以上正本證明與原本無異。
如不服本判決應於收受本判決後20日內向本院提出上訴書狀，上
訴書狀應敘述具體理由。上訴書狀未敘述上訴理由者，應於上訴
期間屆滿後20日內補提理由書狀於本院(均須按他造當事人之人
數附繕本 )「切勿逕送上級法院」。 
中　　華　　民　　國　　111 　年　　1 　　月　　27　　日
                                書記官  陳弘明 
附錄本案論罪科刑法條：　　
中華民國刑法第339條第1項
意圖為自己或第三人不法之所有，以詐術使人將本人或第三人之
物交付者，處5年以下有期徒刑、拘役或科或併科50萬元以下罰
金。
附  表一：
編號 姓  名 得標時間及標金 （新臺幣） 編號 姓  名 得標時間及標金 （新臺幣） 1 陳寬誌 （會首）  11 方宏森 108年7月10日， 3,300元。 2 許禮恆 109年1月10日，2,000元。 12 李寶珠 108年11月10日 ，3,000元。 3 方俊宏 （被冒標） 13 翁華琪 （被冒標）  4 鍾廷鈞 108年12月10日 ，2,000元。 14 沈鈴鈴 （活會會員） 5 林俊瑋 109年4月10日， 2,500元。 15 詹佩珍 109年6月10日， 1,500元。 6 田佳格 109年3月10日， 2,200元。 16 邱小可 109年7月10日， 1,500元。 7 吳謦瑋 108年9月10日， 4,000元。 17 邱小可 109年11月10日 ，1,800元。 8 葉蘭英 108年10月10日 ，4,000元。 18 謝鎮東 109年5月10日， 2,000元。 9 吳冠毅 108年8月10日， 4,000元。 19 謝鎮東 （活會會員） 10 賴政憲 109年2月10日， 2,200元。 20 卓依依 109年10月10日 ，1,500元。 
附  表二：
編號 被冒標者 冒標日期 標金 遭詐騙之活會會數及詐得活會款項 1 翁華琪 109年8月10 日 （第15期開標） 1,500元 ⒈總會員20人－得標期數（   會首及非被冒標之死會會   員）14人＝6人。 ⒉詐得活會會款：   10,000元6人=60,000 　元。  方俊宏 109年9月10 日 （第16期開標） 1,700元 ⒈總會員20人－得標期數（   會首及非被冒標之死會會   員）14人＝6人。 ⒉詐得活會會款：   10,000元6人=60,000 　元。